臺灣新北地方法院刑事判決
111年度金訴字第514號
公  訴  人  臺灣新北地方檢察署檢察官
被      告  蕭雅雯


選任辯護人  王聖傑律師 
            劉庭恩律師
上列被告因違反洗錢防制法等案件，經檢察官提起公訴（111年
度偵字第5258號），本院判決如下：
    主  文
蕭雅雯無罪。
    理  由
一、公訴意旨略以：被告蕭雅雯明知金融機構帳戶資料係供個人使
    用之重要理財及交易工具，關係個人財產及信用之表徵，並可
    預見提供自己之金融帳戶予他人使用，常與詐欺等財產犯罪密
    切相關，可能掩飾他人詐欺犯罪所得財物，被犯罪集團利用以
    作為人頭帳戶，遂行詐欺犯罪，藉此躲避警方追查，竟仍基
    於縱掩飾他人詐欺犯罪所得去向、他人持其金融帳戶以為詐
    欺犯罪工具，均無違反其本意之掩飾他人詐欺犯罪所得去向
    及幫助詐欺取財之不確定故意，於民國110年9月19日5時43分
    許，在南投縣○里鎮○○路0段000號統一超商中銘門市內，將
    其所申辦之中國信託商業銀行帳號000-000000000000號帳戶
    （下稱中信帳戶）之提款卡，以宅急便方式，提供予真實姓名
    年籍均不詳、通訊軟體LINE暱稱「惠民借貸-蔡專員」之詐騙
    集團成員，並以通訊軟體LINE告知提款卡密碼，表示容任「
    惠民借貸-蔡專員」或其所屬詐欺集團成員使用上開帳戶，
    以行不法之事。嗣該詐欺集團所屬成員取得被告之上開帳戶資
    料後，共同意圖為自己不法之所有，於110年9月22日18時36分
    許起，假冒告訴人莊鈞甯友人鄭俊麟之身分，以行動電話號
    碼0000000000號與通訊軟體LINE向告訴人佯稱：週轉不靈，
    急需現金云云，致告訴人陷於錯誤，於110年9月23日11時54
    分許，匯款新臺幣（下同）10萬元至被告中信帳戶內，旋遭
    提領一空，以此方式掩飾或隱匿犯罪所得來源及去向，並意圖
    使他人逃避刑事追訴，而移轉犯罪所得。因認被告涉犯刑法
    第30條第1項、第339條第1項之幫助詐欺取財及刑法第30條
    第1項、洗錢防制法第14條第1項之幫助洗錢等罪嫌云云。
二、按犯罪事實應依證據認定之，無證據不得認定犯罪事實；不
    能證明被告犯罪，應諭知無罪之判決，刑事訴訟法第154條
    第2項、第301條第1項分別定有明文。次按檢察官對於起訴
    之犯罪事實，應負提出證據及說服之實質舉證責任。倘其所
    提出之證據，不足為被告有罪之積極證明，或其指出證明之
    方法，無法說服法院以形成被告有罪之心證者，應貫徹無罪
    推定原則，刑事妥速審判法第6條定有明文。
三、檢察官認被告涉犯上開罪嫌，無非係以被告於警詢及偵查中
    之供述、證人即告訴人於警詢時之證述、被告中信帳戶開戶
    資料及交易明細、告訴人之報案資料、告訴人提供之匯款紀
    錄、對話紀錄、被告提供之通訊軟體LINE對話紀錄為其主要
    論據。
四、訊據被告堅詞否認有何上開犯行，辯稱：我當初剛畢業找工
    作，身上比較沒有錢，在臉書看到民間借貸，加了好友後詢
    問借錢相關事宜，他要求我基本資料，我問他說可以借多少
    錢，他說我不必提供東西，要我把護照給他，他簽約時會還
    我護照，後來又說金主取消護照辦理，幫我找下一個金主，
    第二個金主說他需要包裝我的帳戶要我把提款卡寄給他，我
    就相信他寄卡片等語；選任辯護人另為其辯護稱：被告並無
    幫助詐欺及洗錢之故意等語。經查：
　㈠被告於上開時間，將其上開中信帳戶之提款卡，以宅急便方式
    寄給他人，其後告訴人因上開緣由遭詐欺匯款至上開帳戶等
    節，業據被告供承不諱，核與證人即告訴人於警詢時之證述
    相符，並有郵政跨行匯款申請書、自動櫃員機交易明細表、
    對話紀錄、通話紀錄各1份(告訴人部分)、中國信託銀行帳
    號000000000000號帳戶之開戶資料、存款交易明細、對帳單
    、被告提供對話紀錄各1份、統一超商股份有限公司代收款
    專用繳款證明、統一超商交貨便各2張、新北市政府警察局
    新莊分局111年6月8日函暨新北市政府警察局新莊分局中平
    派出所陳報單、7-ELEVEN貨態查詢系統、受理各類案件紀錄
    表、受處理案件證明單、內政部警政署反詐騙諮詢專線紀錄
    表各1份附卷可稽，此部分事實，首堪認定。
　㈡按交付金融帳戶而幫助詐欺罪之成立，必須幫助人於行為時
    ，明知或可得而知，被幫助人將會持其所交付之金融帳戶，
    作為利用工具，向他人行詐，使他人匯入該金融帳戶，而騙
    取財物；反之，如非基於自己自由意思而係因遺失、被脅迫
    、遭詐欺等原因而交付者，因交付金融帳戶之人並無幫助犯
    罪之意思，亦非認識收受其金融帳戶者將會持以對他人從事
    詐欺取財，則其單純受利用，尚難以幫助詐欺取財罪責相繩
    。具體而言，倘若被告因一時疏於提防、受騙，輕忽答應，
    將其帳戶金融卡及密碼交付他人，不能遽行推論其有預見並
    容任詐欺取財犯罪遂行的主觀犯意，最高法院108年度台上
    字第115號判決參照。次按關於「人頭帳戶」之取得，又可
    分為「非自行交付型」及「自行交付型」2種方式。前者，
    如遭冒用申辦帳戶、帳戶被盜用等；後者，又因交付之意思
    表示有無瑕疵，再可分為無瑕疵之租、借用、出售帳戶，或
    有瑕疵之因虛假徵才、借貸、交易、退稅（費）、交友、徵
    婚而交付帳戶等各種型態。面對詐欺集團層出不窮、手法不
    斷推陳出新之今日，縱使政府、媒體大肆宣導各種防詐措施
    ，仍屢屢發生各種詐騙事件，且受害人不乏高級知識、收入
    優渥或具相當社會經歷之人。是對於行為人單純交付帳戶予
    他人且遭詐欺集團利用作為詐騙工具者，除非係幽靈抗辯，
    否則不宜單憑行為人係心智成熟之人，既具有一般知識程度
    ，或有相當之生活、工作或借貸經驗，且政府或媒體已廣為
    宣導詐欺集團常利用人頭帳戶作為其等不法所得出入等事，
    即以依「一般常理」或「經驗法則」，行為人應可得知銀行
    申辦開戶甚為容易，無利用他人帳戶之必要，或帳戶密碼與
    提款卡應分別保存，或不應將存摺、提款卡交由素不相識之
    人，倘遭不法使用，徒增訟累或追訴危險等由，認定其交付
    帳戶予他人使用，必定成立幫助詐欺及洗錢犯行；而應綜合
    各種主、客觀因素及行為人個人情況，例如行為人原即為金
    融或相關從業人員、或之前有無相同或類似交付帳戶之經歷
    ，甚而加入詐欺集團、或是否獲得顯不相當之報酬、或於交
    付帳戶前特意將其中款項提領殆盡、或已被告知係作為如地
    下博奕、匯兌等不法行為之用、或被要求以不常見之方法或
    地點交付帳戶資料等情，來判斷其交付帳戶行為是否成立上
    開幫助罪。且法院若認前述依「一般常理」或「經驗法則」
    應得知之事實已顯著，或為其職務上所已知者，亦應依刑事
    訴訟法第158條之1規定予當事人就其事實有陳述意見之機會
    。畢竟「交付存摺、提款卡」與「幫助他人詐欺及洗錢」不
    能畫上等號，又「不確定故意」與「疏忽」亦僅一線之隔，
    自應嚴格認定。以實務上常見之因借貸或求職而提供帳戶為
    言，該等借貸或求職者，或因本身信用不佳或無擔保，無法
    藉由一般金融機關或合法民間借款方式解決燃眉之急，或因
    處於經濟弱勢，急需工作，此時又有人能及時提供工作機會
    ，自不宜「事後」以「理性客觀人」之角度，要求其等於借
    貸或求職當時必須為「具有一般理性而能仔細思考後作決定
    者」，無異形同「有罪推定」。而應將其提供帳戶時之時空
    、背景，例如是否類同重利罪之被害人，係居於急迫、輕率
    、無經驗或難以求助之最脆弱處境、或詐騙集團係以保證安
    全、合法之話術等因素納為考量。倘提供帳戶者有受騙之可
    能性，又能提出具體證據足以支持其說法，基於無罪推定原
    則，即應為其有利之認定，最高法院111年度台上字第1075
    號判決參照。
　㈢本件被告辯稱係因辦理貸款而遭詐欺交付上開帳戶之提款卡
    乙節，業據其提出對話紀錄1份為佐，而該對話紀錄可見自
    稱「惠民借貸－蔡專員」之人陸續傳送「你好，張經理跟我
    說了」、「1.您的年齡？工作？月收入？有沒有薪轉？2.您
    有來往的銀行有哪幾家？包括郵局？有沒有強扣的問題3.您
    有沒有其他欠貸？辦理當舖高利4.有沒有護照？（做財力證
    明）填完回復我即可」、「好的，麻煩拍一下身份證正反面
    ，護照拍翻開第一頁和出入境記錄，我先讓會計先幫你做評
    估，稍後跟你說具體方案」、「哈嘍，評估通過了，最高可
    借20萬」、「你確定借多少？分幾期還款？12/18/24期都可
    以」、「借20萬分12期每個月還本金加利息17400」、「如
    果提前還款，你提前一天跟我說，我這邊可以幫你跟公司申
    請減免一些利息」、「1、你的聯絡電話2、現居住地址3、
    手拿證件自拍一張要拍到證件跟臉部好確認是證件本人借款
    」、「到時候簽約合約書上會有還款賬號，每個月還款日提
    前三天我這邊會通知你」、「已經幫你聯絡好金主了，跟你
    說一下借貸流程，我們公司辦理利息低，第一合作的客戶公
    司都是要求客戶提供護照走流程，跟你說明一下避免不必要
    的誤會，之前有發生過派業務直接過去跟客戶簽約，客戶突
    然說不辦了，那麼人力物力車馬費都是需要費用的，所以現
    在都要求客戶提供護照走流程，到件後擬訂好合約書就會安
    排業務過去跟你簽約，簽約當場撥款當場退還你提供的護照
    ，如果你自己送公司高雄臺中都可以安排業務簽收，如果選
    擇寄我這邊現在幫你做交貨便代碼，你要拿現要提前跟我說
    ，如果匯款你再發賬號給我，賬戶必要是你本人的，你ok嗎
    」、「抱歉，跟你說一下情況金主這邊取消護照辦理了，你
    的件還沒領，現在辦理都要看新轉了，你沒有新轉，我們公
    司可以幫你包裝，但需要你提供一家銀行賬戶，打個比方今
    天到件明天包裝好後天就可以安排簽約，你願意配合嗎，出
    現這種情況我們也有責任我這邊跟經理申請幫你減免兩個月
    的利息」、「1、存褶封面拍給我2、去ATM機刷卡片做餘額
    查詢列印明細單拍給我」等內容之訊息給被告，而被告則依
    指示按其流程配合填寫資料及辦理相關事宜，有該對話紀錄
    1份附卷可稽（見偵卷第15至24頁），足見被告上開所辯，
    並非係幽靈抗辯，亦非全然無稽。又被告於辦理過程中，甚
    至配合對方要求寄出其護照乙節，亦有外交部領事事務局11
    1年6月23日函暨護照申請書、本院111年8月30日公務電話紀
    錄表各1份附卷可參（見本院卷第93至96頁、第123頁），可
    見其確係相信所為在辦理貸款，方會一再配合前述細節並寄
    出護照，則其是否有幫助詐欺及幫助洗錢之未必故意，實非
    無疑。參以被告行為時年僅23歲，甫大學畢業，年紀尚輕，
    社會經驗不足，且依卷內事證足認其並非金融或相關從業人
    員、先前亦無相同或類似交付帳戶之經歷、並無加入詐欺集
    團、亦無獲得顯不相當之報酬、交付帳戶係為辦理貸款之用
    而與地下博奕及匯兌等不法行為無涉、交付帳戶方式尚無罕
    見異常等情，而其自稱當時家中經濟狀況不佳，父親生病要
    用錢，需要幫忙分擔家計等節，可見其當時確實有急迫、輕
    率、無經驗或難以求助之最脆弱處境等情形，足徵其有誤信
    辦理貸款而交出上開帳戶提款卡之可能。是本件尚難排除被
    告係因受騙而交付上開帳戶，依前開說明，自不能遽謂被告
    應負幫助詐欺取財及幫助洗錢之罪責。
　㈣至自稱「惠民借貸－蔡專員」之人雖於上開對話中提及「包裝
    」一語，惟衡諸常情，被告當時主觀上既認知係辦理民間借
    貸，則所謂「包裝」雖常指以虛假之金流製造帳戶內有固定
    收入或資金活絡之假象，藉以提高向銀行貸得款項之機會，
    然即便被告主觀上當時有此認知，亦未必會認知該金流即為
    詐欺或其他犯罪所得，或有認被告此時亦有詐欺銀行之犯意
    ，惟詐欺銀行係基於詐欺正犯之故意，與起訴意旨幫助詐欺
    及幫助洗錢之未必故意有別，且於此情形被告雖有可能具詐
    欺銀行之故意，惟其僅交出帳戶與他人，犯罪根本未至著手
    階段，並無任何罪責可言，自不能以此反推被告具有幫助詐
    欺及洗錢之未必故意。又卷內並無事證可認被告先前有辦理
    貸款之經驗，自無從以一般辦理貸款之情形，論斷其本次交
    出帳戶不合常情，併此敘明。
　㈤從而，檢察官提出之上開證據，尚無法證明被告確有幫助詐
    欺及幫助洗錢之犯行，依罪證有疑利於被告原則，自應為有
    利於被告之認定。
五、綜上所述，檢察官提出之證據，不足以證明被告確有公訴意
    旨所指之上開犯行。此外，依本院調查所得之證據，亦不足
    以形成被告有罪之心證，揆諸前開規定，不能證明被告犯罪
    ，應為被告無罪之諭知，以昭審慎。
據上論斷，應依刑事訴訟法第301條第1項，判決如主文。
本案經檢察官曾開源提起公訴，檢察官王佑瑜到庭執行職務。
中　　華　　民　　國　　111 　年　　10　　月　　12　　日
                  刑事第十二庭  審判長法  官  陳正偉
                                      法  官  鄭淳予
                                      法  官  陳志峯
以上正本證明與原本無異。
如不服本判決應於收受送達後20日內向本院提出上訴書狀，並應
敘述具體理由；其未敘述上訴理由者於上訴期間屆滿後20日內向
本院補提理由書（均須按他造當事人之人數附繕本）「切勿逕送
上級法院」。
                                      書記官  喻誠德
中　　華　　民　　國　　111 　年　　10　　月　　12　　日